臺灣板橋地方法院刑事判決　　　　　　　　　　　　　九十年度訴字第一二二號
　　公　訴　人　臺灣板橋地方法院檢察署檢察官
　　被　　　告　乙○○
　　選任辯護人　林家祺律師
　　　　　　　　李兆環律師
　　被　　　告　丙○○
　　選任辯護人　楊祺雄律師
　　　　　　　　謝杏奇律師
右列被告因瀆職案件，經檢察官提起公訴（九十年度訴字第一０二二號），甲○判決
如左：
    主  文
乙○○共同連續依據法令從事公務之人員，對於主管之事務，明知違背法令，直接圖
自己及其他私人不法利益，因而獲得利益，處有期徒刑貳年陸月，褫奪公權伍年，所
得財物新台幣共捌拾伍萬零壹佰陸拾元應予追繳沒收，如全部或一部無法追繳時，應
以其財產抵償之。
丙○○共同連續依據法令從事公務之人員，對於主管之事務，明知違背法令，直接圖
自己及其他私人不法利益，因而獲得利益，處有期徒刑貳年陸月，褫奪公權伍年。
    事  實
一、乙○○原係設於台北縣樹林市○○路二一二號台灣省交通處公路局第一區工程處
    （以下簡稱稱一工處）總務室之出納人員，負責經辦一工處之現金、票據及有價
    證券之收受、移轉、存管及帳表登記編製事務，為依據法令從事公務之人員，依
    法對於一工處發包之工程廠商依約繳交之工程保證金支票，應先由其收受並開立
    收據一式三聯，一聯交由廠商收執，一聯作為一工處出納單位之存根，另一聯則
    交由一工處會計室製作傳票，俟乙○○接獲傳票時，始由其將該筆保證金存入台
    灣銀行樹林分行00000000000─八號公庫帳戶內，分別視情形於完工
    後無息退還保證金或依約扣款及沒收。丙○○則係永謙營造股份有限公司（以下
    簡稱永謙公司）之負責人，因永謙公司多年來皆有以承攬一工處之發包工程等為
    業而與乙○○結識，自民國八十三年起至八十六年止，因永謙公司承作工程，需
    要資金週轉，而向乙○○借款，丙○○明知乙○○係依據法令從事公務之人員，
    竟與乙○○共同基於概括之犯意，由乙○○利用會計室製作傳票約需二至五日之
    空檔，交付其職務上經手之承標廠商所交付一工處之保證金支票予丙○○，供丙○○週轉使用，每次新台幣（以下同）一百萬元至一千五百萬元不等，丙○○取
    得款項後迄償還前，每月以一分二之利息支付予乙○○，乙○○因而獲有八十五
    萬零一百六十元之不法利息利益；丙○○則獲有三千多萬元之資金週轉利益。乙○○另以同一方式，自七十七年間起，交付其職務上經手之承標廠商所交付一工
    處之保證金支票，供不知情之王祖昌無息週轉使用，每次數十萬元至數百萬元不
    等（王祖昌經甲○及台灣高等法院分別以八十七年度訴字第八五一號、八十九年
    度上訴字第六一一號判決無罪）；及於八十六年六月間，交付付款銀行為台灣銀
    行中壢分行、發票人為台灣省合作金庫中壢支庫、票載日期為八十六年六月四日
    、票面金額分別為二十五萬元、五十五萬元之支票二紙，合計金額共八十萬元予
    不知情之林萬益無息週轉使用（林萬益經台灣板橋地方法院檢察署檢察官以八十
    六年度偵字第二二四三八號為不起訴處分）。乙○○為使上開挪借款項之不法圖
    利行為，不被他人發現，復基於概括犯意，於其業務上所掌管之「工程保證／押
    標金收據」、「退還工程保證／押標金請示單」、「現金出納備查簿」、「公庫
    存款差額解釋表」等公文書上，以後帳填補前帳之方式而為不實之登載，供上級
    長官審核或會計室查核，避免其不法挪借保證金一事遭人查知，足生損害於一工
    處對於保證金管理之正確性。嗣於八十六年九月九日，乙○○向一工處政風室自
    首，並於同日前往法務部調查局台北縣調查站說明上開犯行，經清查其經管之帳
    目，查知丙○○尚積欠二千三百一十三萬六千零五元、王祖昌尚積欠九百五十萬
    元、林萬益尚積欠八十萬元等款項未還，而查知上情。乙○○分別於八十六年九
    月八日、九月十三日、十二月二十六日，各清償一工處五百萬元、三百六十萬元
    、一百五十一萬九千九百十元，共計一千零十一萬九千九百十元，及於八十六年
    十月十八日出具切結書，將其對永謙公司之債權二千三百十三萬六千零五元轉讓
    予一工處，經一工處及永謙公司承認該切結書之約定而發生債權讓與之效力。
二、案經法務部調查局台北縣調查站移送台灣板橋地方法院檢察署檢察官偵查起訴。
    理  由
一、訊據被告乙○○對於其挪借款項、以前帳填補後帳之方式於其掌管之公文書為不
    實之登載等情均坦承不諱，復有公庫存款差額解釋表、台灣銀行公庫存款戶對帳
    單、公庫送款回單、現金出納備查簿、退還工程保證／押標金聲請書、工程合約
    、工程保證／押標金收據、押標金支票等影本及寶祥營造因得標而繳交之上海商
    業銀行匯款支票影本一紙附卷可稽，其挪借予王祖昌、林萬益之款項，亦核與王
    祖昌、林萬益所供相符。被告乙○○此部犯行洵堪認定。
二、訊據被告乙○○則矢口否認有收取丙○○利息之情，並辯稱：伊固有向被告丙○○收受二百三十萬私款之利息，但無對違法供被告丙○○使用之保證金部分有收
    取利息，而該筆十一萬五千元之票據乃係因被告賴昌明給予其他借款人之利息較
    伊為高，被告丙○○因不好意思而隨意補貼他的，並非因挪借公款而支付之利息
    云云。惟查：
(一)被告乙○○借予丙○○之款項，有其個人借用之私款二百三十萬元及挪用一工處
    之公款二部分，此為被告乙○○、丙○○所自承，且經證人丁○○證述在卷，並
    有永謙公司之帳冊、支付利息之票據等在卷可憑。丙○○對於私款固有支付利息
    ，對於公款部分亦有支付利息，此據被告丙○○迭次於偵審中供述：「有支付利
    息，利息是以月利一分二計算，本人均是每月將利息以現金方式交予胡某。」、
    「（對起訴書之犯罪事實有何意見？）我是永謙公司負責人，我是八十三年間向
    乙○○借用，每次一百萬到一千五百萬不等，共借了大約三千多萬，每借款一百
    萬元，每月利息一萬元，利息都是以現金直接交與乙○○，都約在他家或外面交
    給他，我有記帳，但都用代號記載，目前大部分都已還了，還尚欠本金二百三十
    萬，利息二十一萬未還。．．．」、「（既然本金隨時可以還，利息怎麼算？）
    一般是我還錢的時候計算利息」、「（你支付利息是劃撥帳號或是給現金？）因
    公務員需避嫌，我不會用劃撥的，都是向台銀買票據支付或是給現金。」「他確
    實有收利息，我不知道他在保護什麼，他確實是一個好人，金錢交往二、三年他
    幫我，我不想害他」、「（對檢察官所述罪嫌有何辯解？）乙○○是好人，他很
    幫助我，據我瞭解，王祖昌、林萬益的部分是沒有拿利息，我確確實實有給利息
    ，如果我沒有給利息，而說有給利息，我就是不仁不義了」等語，其供述大致相
    符，雖因時間久遠而對細節部分略有出入，惟就被告乙○○挪借公款部分而收有
    利息一事則無二異。
(二)又證人即丙○○之妻丁○○於甲○審理中亦證稱：「（會計帳冊上記載【利息支
    出】【還金先生】【金太太二三○萬】是何意思？）利息支出是指支付乙○○借
    款利息，還金先生是指還乙○○本金，【金太太二三○萬】是因乙○○當時說這
    筆錢可以長期借貸，為了區別其他的借款，特別標示。這筆錢利息是一次支付，
    在民國八十二年四月二日至十二月三十一日一次支付利息三十一萬零五百元，在
    會計帳冊上其他的利息支出，是支付其他借款。」「（會計帳冊第七頁記載【利
    息支出金先生一八○○萬七／六－七／三一】是何意？）是指支付乙○○八十四
    年七月六日至三十一日一千八百萬元借款的利息。」「（會計帳冊上第八頁哪一
    部份是本金，哪一部份是利息？）五十二萬二千九百四十六元是本金，利息是十
    一萬五千元。」「（會計帳冊上第九頁是本金或利息？）三百二十一萬零五百一
    十四元全部是本金。」「（八十五年、八十六年的會計帳冊？）這二年因財務困
    難沒有支付利息。」「（是於何時開始向乙○○借款？）八十二年四月二日開始
    借款，第一筆就是該二百三十萬元的那一筆。」「（利息怎麼計算？）一分二至
    一分五，我付給乙○○的利息就是會計帳冊上所記載的金額」「．．．此外活期
    儲蓄存款存摺是吳民美的帳戶，在八十四年十一月二十一日有代收票款十一萬五
    千元，這筆款項是支付向乙○○二百三十萬元以外的借款的利息，．．．」、「
    （被告說是補給他二百三十萬元的利息，有何意見？）確實是支付二百三十萬元
    以外的借款的利息」等語。並有丁○○提出之會計帳冊一件在卷可查。
(三)依會計帳冊上所載，被告丙○○支付乙○○前開公款之利息，分別有：八十三年
    一月支付五萬零六百元、八十三年三月支付四萬六千九百五十元、八十三年五月
    支付八萬兩千八百六十元、八十三年六月支付二筆分別為八萬元、十二萬九千七
    百五十元、八十四年五月支付十二萬元、八十四年七月支付二十二萬五千元、八
    十四年十月支付十一萬五千元，共計八十五萬零一百六十元。足認被告乙○○受
    有前開金額之不法利息利益。
三、訊據被告丙○○雖坦承有向乙○○借貸金錢，惟矢口否認知悉所借之款項係乙○○職務上經手之保證金支票，並辯稱：不知道乙○○所借之款項是公款，且乙○○借款予伊，伊也不可能問他金錢如何來的云云。惟查：
(一)被告丙○○知悉乙○○所借予之款項係乙○○違法挪用一事，迭經乙○○於偵審
    中一再證稱：「當然知道，本人僅係一名公務員，收入薪資固定，賴昌明承包本
    處工程近二十年，與本處業務頻繁，也知道本人經手各工程之保證金支票業務，
    故要求本人挪用工程保證金支票予賴某週轉」、「丙○○是在八十三年間開始，
    問我有沒有錢給他週轉，我說我個人沒錢，他又說，有無公家票，暫時調度一下
    馬上還，我覺得他做公家工程很久了，信用很好，如果倒了，對公家也不好，我
    就用公家的押標金給他臨時性質週轉」、「當時我有跟丙○○說，二百三十萬是
    我太太及幾個朋友湊起來的私人的錢，其他的是公家的錢，他們夫妻應該都瞭解
    」、「（丙○○知道是公款嗎？）他應該知道，我個人沒有那麼多錢。」、「（
    你有無跟丙○○說這些借款是公款？）：「有」等語詳實。
(二)且稽之八十五年三月間乙○○借予丙○○之一紙面額一千五百萬元之押標金匯款
    支票，其正面載憑票祈付「台灣省公路局第一區工程處」，背面則有「退還押標
    金」及「台灣省公路局第一區工程處支票背書章」等字樣，一眼即可知該支票並
    非乙○○私人之款項。此復有該匯款支票正反面影本附卷可考。
(三)再者，有關丙○○支付乙○○之利息，其中私人款項二百三十萬元部分，係長期
    借用，利息係一年支付一次，其餘借款則短期借用，利息逐月支付，並分別記帳
    ，此亦經證人丁○○證述在卷，並有會計帳冊可查，被告如非知道乙○○所借款
    項有私款、公款，為何分別計息。足見被告丙○○於借款時，即已知悉乙○○所
    借予之資金，係挪用一工處之保證金。
四、綜上所述，被告乙○○、丙○○之前開犯行均事證明確，應依法論科。
五、被告乙○○對於其依據職務上收取之保證金支票，挪借丙○○賺取不法利息之利
    益，並使丙○○取得週轉資金之不法利益，故核其所為係犯貪污治罪條例第六條
    第一項第四款之直接圖利罪；又於其業務上所掌管之公文書為不實之登載，係犯
    刑法第二百十三條之公文書登載不實罪。被告丙○○雖非公務員，惟依貪污治罪
    條例第三條之規定，被告丙○○既知悉乙○○所借予之款項係利用主管事務之機
    會，挪用職務上經手之保證金，仍與乙○○共同直接圖得乙○○自己之不法利息
    利益及圖其自己資金週轉之不法利益，其與被告乙○○就圖利罪部分，顯有犯意
    聯絡及行為分擔，仍應依貪污治罪條例第六條第一項第四款之直接圖利罪處斷。
    被告行為後，貪污治罪條例第六條業於九十年十一月七日修正公布，並於同年月
    九日生效施行，有關該條款修正為：「對於主管或監督之事務，明知違背法令，
    直接或間接圖自己或其他私人不法利益，因而獲得利益者」，與修法前：「對於
    主管或監督之事務，直接或間接圖私人之不法利益者」兩相比較，雖法定刑相同
    ，惟新法之構成要件較舊法為嚴格，應以新法有利於被告，依刑法第二條第一項
    前段從新從輕之原則，應適用修正後之新法。被告乙○○先後多次圖利及公文書
    登載不實之犯行，被告丙○○先後多次圖利之犯行，時間緊接，所犯罪名及構成
    要件均屬相同，顯係基於概括犯意為之，應依連續犯之規定各以一罪論。被告乙○○於所掌管之公文書為不實之登載，其目的即在掩飾挪借款項之行為，所犯兩
    罪間，有方法結果之牽連關係，依刑法第五十五條之規定，應從較重之圖利罪論
    斷。被告乙○○對前開犯行，於有偵查權機關發覺犯罪前，向所屬單位之政風室
    自首大部分犯行（除收取利息部分外），及接受法務部調查局台北縣調查站偵查
    ，並繳交挪用之全部公款（分別於八十六年九月八日、九月十三日、十二月二十
    六日，各清償一工處五百萬元、三百六十萬元、一百五十一萬九千九百十元，共
    計一千零十一萬九千九百十元，及於八十六年十月十八日出具切結書，將其對永
    謙公司之債權二千三百十三萬六千零五元轉讓予一工處，經一工處及永謙公司承
    認該切結書之約定而發生債權讓與之效力），業使一工處損失減至最輕程度，及
    因而查獲共犯丙○○，雖其未坦承收取利息部分及繳交圖得之利息利益，甲○認
    仍得依該條例第八條第一項規定減輕其刑，以符該條獎勵犯罪人犯後自首、自白
    及繳交所得財物之立法意旨。被告丙○○於偵查中自白大部分犯行，並自動繳交
    全部實際所得財物二千三百一十三萬六千零五元，亦依同條例第八條第二項前段
    ，減輕其刑。爰審酌被告等二人之品性、犯罪之動機、目的、手段、犯罪後已自
    動繳交大部分所得財物及犯罪後坦承大部分犯行之態度等一切情狀，分別量處如
    主文所示之刑，並各宣告褫奪公權伍年，以示儆懲。被告乙○○因犯本罪而獲有
    八十五萬零一百六十元之不法利息利益，應予追繳沒收，如全部或一部無法追繳
    時，應以其財產抵償之。
六、有關被告挪借職務上經手之保證金支票予王祖昌、林萬益部分，該二人就被告乙○○所借予之款項係其職務上經手之保證金一事因不知情，王祖昌經甲○及台灣
    高等法院分別以八十七年度訴字第八五一號、八十九年度上訴字第六一一號判決
    無罪，林萬益經台灣板橋地方法院檢察署檢察官以八十六年度偵字第二二四三八
    號為不起訴處分，且其等就乙○○有無收取利息一事，前後所供不一，丙○○亦
    供稱乙○○未收取王祖昌、林萬益之利息，且甲○亦查無被告乙○○收取渠二人
    利息之積極證據，甲○認被告乙○○就此部分未獲得利益，應不成立貪污治罪條
    例第六條第一項第四款之圖利罪，惟被告乙○○為掩飾挪借款項之行為，亦於其
    職務上掌管之公文書為不實之登載，此部分雖未據檢察官提起公訴，惟此與公訴
    事實有連續犯之關係，為起訴效力所及，甲○自得一併審理，併予指明。
據上論斷，應依刑事訴訟法第二百九十九條第一項前段，貪污治罪條例第二條前段、
第三條、修正後第六條第一項第四款、第八條第一項、第二項前段、第十條第一項、
第二項、第十七條，刑法第十一條前段、第二十八條、第五十六條、第二百十三條、
第五十五條、第三十七條第二項、第三十一條第一項、第二條第一項前段，判決如主
文。
本案經檢察官馬中俐到庭執行職務
中      華     民     國        九 十 一      年    七    月    十一    日
                                     臺灣板橋地方法院刑事第一庭
                                         法  官   毛崑山
右正本證明與原本無異。
如不服本判決，應於判決送達後十日內向甲○提出上訴狀。
                                         書記官    楊灥
中      華     民     國        九 十 一      年    七    月    十二    日
貪污治罪條例第六條
有下列行為之一者，處五年以上有期徒刑，得併科新台幣三千萬元以下罰
金：
一  意圖得利，抑留不發職務上應發之財物者。
二  募集款項或徵用土地、財物，從中舞弊者。
三  竊取或侵占職務上持有之非公用私有器材、財物者。
四  對於主管或監督之事務，明知違背法令，直接或間接圖自己或其他私人不法之利
    益，因而獲得利益者。
五  對於非主管或監督之事務，利用職權機會或身分圖私人不
    法之利益者。
前項之未遂犯罰之。
中華民國刑法第二百一十三條
公務員明知為不實之事項，而登載於職務上所掌之公文書，足以生損害於公眾或他人
者，處一年以上七年以下有期徒刑。
